臺灣高雄地方法院民事裁定　　　　　 99年度司財管字第187號
聲　請　人　楊維賢
上聲請人為被繼承人陳德欉聲請選任遺產管理人事件，本院裁定
如下：
    主  文
聲請駁回。
程序費用新臺幣壹仟元由聲請人負擔。
    理  由
一、本件聲請意旨略以：被繼承人陳德欉（男，明治23年6 月11
    日生，生前最後住所：高雄州岡山郡楠梓庄後勁字後勁662
    番地）於昭和16年2 月19日即民國30年2 月19日死亡，因被
    繼承人陳德欉已於日據時期死亡，且日據時期繼承習慣與現
    行民法繼承規定不同，而有繼承人有無不明之情形，聲請人
    與被繼承人陳德欉同為坐落高雄市○○區○○段449 地號土
    地之共有人，為處分上開共有土地，爰依民法第1178條規定
    ，聲請法院選任被繼承人陳德欉之遺產管理人等語。
二、按「繼承開始時，繼承人之有無不明者，由親屬會議於一個
    月內選定遺產管理人，並將繼承開始及選定遺產管理人之事
    由，向法院報明。」、「無親屬會議或親屬會議未於前條所
    定期限內選定遺產管理人者，利害關係人或檢察官，得聲請
    法院選任遺產管理人，並由法院依前項規定為公示催告。」
    ，民法第1177條、第1178條第2 項分別定有明文。又所謂繼
    承人之有無不明者，係指被繼承人之直系血親卑親屬、配偶
    、父母、兄弟姊妹及祖父母無一人出現，然究竟有無尚在不
    明狀態之情形而言，因此繼承人有無不明，應從廣義解釋，
    戶籍資料上無可知之繼承人，即可適用，非必在客觀上已確
    定絕無繼承人，始足當之（最高法院91年台上字第863 號判
    例參照）。次按「繼承在民法繼承編施行前開始者，除本施
    行法有特別規定外，不適用民法繼承編之規定；其在修正前
    開始者，除本施行法有特別規定外，亦不適用修正後之規定
    。」，民法繼承編施行法第1 條訂有明文。再按「繼承開始
    （即被繼承人死亡日期或經死亡宣告確定死亡日期）於臺灣
    光復以前者（民國34年10月24日以前），應依有關臺灣光復
    前繼承習慣辦理。」、「繼承開始在光復前，依當時之習慣
    有其他合法繼承人者，即不適用民法繼承編之規定。如無合
    法繼承人時，光復後應依民法繼承編規定定其繼承人，但該
    所定之繼承人應以民法繼承編施行之日生存者為限。」，繼
    承登記法令補充規定第1 點前段及第13點分別定有明文。又
    按日據時期臺灣省人財產繼承習慣分為「家產繼承」與「私
    產繼承」兩種。「家產繼承」因戶主喪失戶主權而開始，其
    繼承人之順序為：1.法定之推定財產繼承人。2.指定之財產
    繼承人。3.選定之財產繼承人。第一順序之法定推定財產繼
    承人係男子直系卑親屬（不分長幼、嫡庶、婚生或私生、自
    然血親或準血親）且係繼承開始當時之家屬為限。女子直系
    卑親屬及因別籍異財或分家等原因離家之男子直系卑親屬均
    無繼承權。至於「寄留」他戶之男子直系卑親屬對家產仍有
    繼承權。男子直系卑親屬有親等不同者，以親等近者為優先
    。親等相同之男子有數人時，共同均分繼承之。「私產繼承
    」則因家屬之死亡而開始，其法定繼承人之順序為：1.直系
    卑親屬。2.配偶。3.直系尊親屬。4.戶主。第一順序繼承人
    直系卑親屬有親等不同時，以親等近者為優先。親等相同之
    直系卑親屬有數人時，按人數共同均分繼承，不分男女、嫡
    庶、婚生、私生或收養，且非必與被繼承人同住一家，均得
    為繼承人（參見繼承登記法令補充規定第2 點、第3 點第12
    點）。
三、經查：
  (一)被繼承人陳德欉係於日據時期昭和16年2 月19日即民國30年
    2 月19日死亡，有日據時期戶口調查簿在卷可稽，依前揭規
    定，被繼承人陳德欉死亡所生繼承問題，即應依日據時期臺
    灣省人繼承習慣辦理。
  (二)次依聲請人提出之日據時期戶口調查簿所載，被繼承人陳德
    欉係高雄州岡山郡（後改為高雄州高雄市）楠梓庄後勁字後
    勁六百六十二番地之戶主，於昭和16年2 月19日即民國30年
    2 月19日死亡時，由螟蛉子陳有來繼任為該址之戶主，此於
    陳有來之事由欄記載：「昭和16年2 月19日戶主相續」等語
    可知，依上述繼承登記法令補充規定第2 點及第12點規定，
    被繼承人陳德欉之遺產繼承事宜即應依日據時期臺灣省人財
    產繼承習慣中有關家產繼承部分處理。
  (三)復查被繼承人陳德欉計有陳萬成、陳萬福及螟蛉子陳有來等
    3 名兒子，且上開三人於被繼承人陳德欉生前，均設籍於以
    陳德欉為戶長之戶內一節，業據聲請人提出日據時期戶口調
    查簿為證，是陳萬成、陳萬福及陳有來既均與陳德欉設籍於
    同一戶內，為陳德欉戶內之家屬，依繼承登記法令補充規定
    第3 點規定，其等即均為陳德欉之法定推定財產繼承人。
四、按繼承開始時，繼承人之有無不明者，由親屬會議於一個月
    內選定遺產管理人，並將繼承開始及選定遺產管理人之事由
    ，向法院報告；無親屬會議或親屬會議未於前條所定期限內
    選定遺產管理人者，利害關係人或檢察官，得聲請法院選任
    遺產管理人，並由法院依前項規定為公示催告，民法第1177
    條、第1178條第2 項分別定有明文。是依上開規定，須繼承
    開始時，繼承人之有無存有不明之情形，且無親屬會議或親
    屬會議未於法定期限內選定遺產管理人，法院始得依聲請選
    定遺產管理人。經查，被繼承人陳德欉死亡後，其遺產繼承
    事宜應依日據時期臺灣省人財產繼承習慣中有關家產繼承部
    分處理，且陳德欉育有陳萬成、陳萬福及陳有來3 名兒子，
    該3 人均為其法定之推定財產繼承人等情，業如前述，是於
    被繼承人陳德欉死亡時，其繼承人並無不明之情事。又陳萬
    成雖已於72年9 月10日死亡，陳萬福已於65年5 月5 日死亡
    ，惟其等仍有數名子女、孫子女在世之情，有聲請人提出之
    戶籍謄本及繼承系統表在卷可稽，堪認陳萬福、陳萬成之繼
    承人亦無不明之情形。是被繼承人陳德欉死亡後，其繼承人
    既無不明，且查無拋棄繼承之情事，則聲請人依民法第1178
    條第2 項、非訟事件法第149 條規定聲請選任被繼承人陳德
    欉之遺產管理人，自屬無據，應予駁回。
五、依非訟事件法第21條第1 項前段、第24條第1 項，裁定如主
    文。
六、如對本裁定抗告，須於裁定送達後10日之不變期間內，向本
    院提出抗告狀，並繳納抗告費新臺幣1,000 元。
中    華    民    國    100   年    4     月    15    日
                  家事法庭  司法事務官  任士慧